【裁判字號】    92,重上更(三),146
【裁判日期】    950719
【裁判案由】    妨害公務等
【裁判全文】
臺灣高等法院刑事判決         92年度重上更（三）字第146號
上  訴  人
即  被  告  甲○○
選任辯護人  張天欽  律師
            魏千峰  律師
上列上訴人即被告因妨害公務等案件，不服台灣台北地方法院84
年易字第5300號，中華民國85年2月9日第一審判決（起訴案號：
台灣台北地方法院檢察署84年度偵字第10189號），提起上訴，
判決後，經最高法院發回更審，本院更為判決如下：
    主  文
原判決撤銷。
甲○○無罪。
    理  由
一、公訴意旨略以：甲○○係立法委員，民國84年4月24日上午
    10時30分許，立法院外交及僑政委員會召開全體委員會議，
    審查「駐瑞典台北代表團與瑞典貿易委員會問環境保護協定
    」，由召集委員程建人擔任主席，甲○○以不滿意議事程序
    預算審查結果為由，始則霸佔主席台，繼則於程建人委員主
    持會議時，假借公務員職務上出席法案審查會議之機會，推
    翻主席台及講台，復以手推撞主席程建人，對依法執行職務
    之程建人施強暴，立法委員乙○見狀，為恐事態擴大，並希
    望委員會議能順利進行，乃上前勸解，詎甲○○竟反身推擊
    乙○右肩，繼則以3吋厚之「中華民國法律彙編」丟擲乙○
    ，致其左下腹部壓痛瘀傷約5×3公分，且不斷以三字經公然
    辱罵乙○並一再以加害生命、身體之事恫稱：「你們是人民
    公敵」、「不排除暴力對抗」、「我要把你們幹掉」、「我
    要直接跟你作戰打死你」、「你要講話，我就打你」等語，
    致使乙○心生畏佈，因認甲○○係假借立法委員出席法案審
    查之機會涉犯刑法第135條第1項、第277條第1項、第309條
    第1項、第305條等罪嫌云云。
二、按犯罪事實應依證據認定之，無證據不得認定其犯罪事實；
    不能證明被告犯罪者，應諭知無罪之判決，刑事訴訟法第
    154條第2項、第301條第1項前段分別定有明文。而犯罪事實
    之認定，應憑真實之證據，倘證據是否真實尚欠明確，自難
    以擬制推測之方法，為其判斷之基礎；所謂認定犯罪事實之
    證據，係指足以認定被告確有犯罪行為之積極證據而言，該
    項證據自須適合於被告犯罪事實之認定，始得採為斷罪資料
    ，最高法院著有53年臺上字第656號、29年上字第3105號判
    例可資參照。且刑事訴訟上證明之資料，無論其為直接或間
    接證據，均須達於通常一般之人均不致有所懷疑，而得確信
    其為真實之程度，始得據為有罪之認定，若其關於被告是否
    犯罪之證明未能達此程度，而有合理懷疑之存在，致使無從
    形成有罪之確信，根據「罪證有疑，利於被告」之證據法則
    ，即不得遽為不利被告之認定，亦有最高法院76年度臺上字
    第4986號判例可稽。其以情況證據（即間接證據）斷罪時，
    尤須基於該證據在直接關係上所可證明之他項情況事實，本
    乎推理作用足以確證被告有罪，方為合法，不得徒憑主觀上
    之推想，將一般經驗上有利被告之其他合理情況逕予排除，
    此觀諸最高法院32年上字第67號判例意旨亦甚彰明，且對於
    證據之取捨，法院雖有自由判斷之權，然積極證據不足證明
    犯罪事實時，被告之抗辯或反證縱屬虛偽，仍不能以此資為
    積極證據應予採信之理由，另有最高法院30年上字第482號
    判例可佐。又刑事訴訟法第161條第1項規定：檢察官就被告
    犯罪事實，應負舉證責任，並指出證明之方法。因此檢察官
    對於起訴之犯罪事實，應負提出證據及說服之實質舉證責任
    。倘其所提出之證據，不足為被告有罪之積極證明，或其指
    出證明之方法，無從說服法院以形成被告有罪之心證，基於
    無罪推定之原則，自應為被告無罪判決之諭知（最高法院92
    年臺上字第128號判例要旨參照）。末按告訴人之告訴，係
    以使被告受刑事訴追為目的，是其陳述是否與事實相符，仍
    應調查其他證據以資審認（最高法院52年臺上字第1300號判
    例參照）。
三、訊據上訴人即被告甲○○就於上述時、地，其所為之行為與
    言語固不諱言，惟矢口否認有何犯罪情事，並辯稱：84年4
    月24日系爭立法院委員會因當日人數不足而流會，沒有合法
    的開會，也沒有合法的會議紀錄，所以案發時沒有人在執行
    公務，被告之議事杯葛行為亦無妨害公務之可言。關於傷害
    部分，被告沒有任何傷害意圖，被告擲書是往後丟，並未用
    書丟向告訴人，若非當時同黨立委呂秀蓮用手去擋，尚不致
    於觸擊告訴人之左下腹部。又關於恐嚇危害安全部分，都不
    是針對告訴人或特定的對象，只政治語言，不會發生恐嚇危
    懼的結果，而且都是在立法委員言論免責權的範圍內等語。
四、公訴人認被告涉犯妨害公務等罪嫌，無非以告訴人之指訴、
    診斷書2份及立法院第2屆第5會期外交及僑政委員會第9次全
    體委員會1份、新聞錄影帶暨勘驗筆錄為其主要論據。
五、經查：
（一）又按憲法第73條規定立法委員在院內所為之言論及表決，
      對院外不負責任，旨在保障立法委員受人民付託之職權地
      位，並避免國家最高立法機關之功能遭致其他國家機關之
      干擾而受影響。為確保立法委員行使職權無所瞻顧，此項
      言論免責權之保障範圍，應作最大程度之界定，舉凡在院
      會或委員會之發言、質詢、提案、表決以及與此直接相關
      之附隨行為，如院內黨團協商、公聽會之發言等均屬應予
      保障之事項。越此範圍與行使職權無關之行為，諸如蓄意
      之肢體動作等，顯然不符意見表達之適當情節致侵害他人
      法益者，自不在憲法上開條文保障之列。至於具體個案中
      ，立法委員之行為是否已逾越保障之範圍，於維持議事運
      作之限度內，固應尊重議會自律之原則，惟司法機關為維
      護社會秩序及被害人權益，於必要時亦非不得依法行使偵
      審之權限，此觀諸司法院大法官釋字第435號解釋可明。
      又憲法第73條所謂「言論」的意義，宜從寬解釋，其範圍
      除應包括「默示行為」外，更應擴及包括所謂之「肢體語
      言」，特別是，在國會議事實務上少數派經常會以各種方
      式以與多數派抗衡，例如當國會在討論或表決朝野政黨歧
      見較深的議案時，多數黨往往會強力阻止少數繼續討論，
      而逕行「強制表決」，而少數黨為阻止「多數暴力」的橫
      行，亦常施以「議事抗爭」與之抗衡。於此之時，國會議
      員間因抗爭的激烈，而有強烈的齟齬、爭吵或喧嘩、叫罵
      ，甚或扭扯推擠等情事的發生，在所難免。嚴格言之，類
      此諸多舉動性質上多係包含其「政治性」或「政治訴求」
      之表達方式，此等舉動與一般之「單純舉動」究屬有別，
      類此「政治性之議事杯葛行為」，原則上亦應可視為「意
      見表達」之一種方式，而為言論免責權所保障。是上開大
      法官釋字第435號解釋所謂「蓄意之肢體動作」應指該等
      肢體動作與國會議員議事「意見交換」或「決策決定」無
      關之行為。質言之，司法院大法官解前述釋意旨謂：民意
      代表之行為是否屬「在院會或委員會之發言、質詢、提案
      、表決以及與此直接相關之附隨行為，如院內黨團協商、
      公聽會之發言」的保障範圍，自應依此標準並兼顧憲政體
      制之發展與社會政經文化之結構背景，以認定言論免責權
      之保護範圍。
（二）經查：
    1.立法院第2屆第5會期外交及僑政、預算委員會審查中央政
      府總預算案第2組第3次審查會議時（84年4月17日上午9時
      ），將故宮及世亞盟經費編列於外交部預算中，被告與另
      民主進步黨籍立法委員葉菊蘭均表示反對，並均主張應將
      該2筆預算全數刪除，迨至該組第5次聯席會議時（84年4
      月19日上午9時、下午2時30分），輪由被告擔任主席，乃
      拖延僑委會預算案之審查，於會議終了時宣布將於同年4
      月24日上午9時繼續審查，並於同日17時31分宣告散會。
      嗣經國民黨籍立法委員乙○擔任主席，於翌日（20日）上
      午召開第2組第6次聯席會議而通過僑委會全部之預算審查
      案，此有立法院第2屆第5會期外交及僑政、預算委員會審
      查中央政府總預算案第2組第3次審查會議紀錄、第2組第5
      次聯席會議紀錄、第2組第6次聯席會議紀錄、立法院第2
      屆第5會期外交及僑政委員會第9次全體委員會議紀錄在卷
      可資佐證。又依立法院議事錄第81條之規定：「每次院會
      之議事錄，於下次院會時由祕書長宣讀。」，而84年4月
      24日確有安排議程，惟該日開會伊始，應先由主席確認前
      次會議之議事錄（即僑委會預算案之資料），並經證人李
      子文於本院前審時結證明白（見本院上更（一）卷第39頁
      ）。本件被告於84年4月19日擔任主席宣告散會，並決定
      上開預算案應於同年4月24日繼續審查，惟國民黨籍立法
      委員即告訴人乙○竟於84年4月20日擔任第2組第6次聯席
      會議主席，並完成僑委會全部預算之審查，對於被告而言
      ，確屬突襲性之議事決定，被告於84年4月24日參加立法
      院第5會期外交及僑政委員會會議時，為此進行議事杯葛
      ，阻止進行當日之議程，不讓主席先行確認僑委會之預算
      案，其目的乃為繼續審查僑政委員會之上開預算案，以抗
      議議事之不公，其當日所為，應係少數派之議事抗爭之舉
      動，其有高度政治性或政治訴求之性質，至堪認定；
    2.依公訴人所指被告之行為，包括霸占主席台，於主席程建
      人委員主持會議時，推翻主席台及講台，並以手推撞主席
      程建人，另對告訴人乙○上前勸解時，不斷以三字經公然
      辱罵乙○，並一再以聲稱：「你們是人民公敵」、「不排
      除暴力對抗」、「我要把你們幹掉」、「我要直接跟你作
      戰打死你」、「你要講話、我就打你」等語。被告對之雖
      不否認；惟如前述，我國憲法所規定之立法委員言論免責
      權，參諸前揭大法官會議之解釋，除在維護我國立法機關
      之獨立與尊嚴外，更係在確保五權憲法之精神與原則，此
      項言論免責權並非在於保障立法委員本身擁有之利益，而
      係在於支持人民的權利，使代表人民之立法委員執行職權
      上之功能，無庸忌憚民、刑事之訴追，是該項言論免責權
      之涵義，除包括意見表達、言論表明、熱烈爭辯外，亦應
      擴張及於投票行為、製作報告以及職權之執行暨與職權有
      關之各種行為，準此，立法委員提出議案、在議場發言、
      參加辯論、準備委員會之報告、參加委員會舉行之公聽會
      ，均屬職權執行及與職權有關之行為，並於具體個案中，
      於尊重議會自律之原則下，儘量做最大程度之界定。經核
      84年4月24日之前立法院外交及僑政委員會議事進行之情
      形，以及前揭被告於84年4月24日進行議事杯葛之目的，
      被告上開言語或舉動，其目的均係在阻止該24日所排定議
      事之進行，主張應按該組第5次聯席會議其做主席所宣布
      之內容進行會議審查，被告所為上開肢體動作以及言論等
      議事杯葛行為，係基於特定之政治立場，而含有高度之政
      治性，且係為立法院內之議事所為之言語或舉動，揆諸前
      開說明，應視為與其行使立法委員職權有關之表達意見之
      附隨行為，且其言語或舉動，並非對於特定之人有何不法
      之故意，其所為若造成部分特定人之損害，核亦僅屬於院
      內議事進行中言詞過激或行為欠當之範疇，然此亦仍在言
      論免責權之保障範圍內，要不得遽以刑法第309條第1項、
      第305條之罪相繩。被告辯稱上開言論均為政治語言，而
      屬言論免責權之範圍，堪予採信。
（二）按刑法第135條第1項妨害公務罪係指對於公務員依法執行
      職務時施強暴或脅迫，而所謂執行職務時係指公務員開始
      實行其職務時至其行為終了時止；若施強暴或脅迫時，公
      務員尚未開始執行職務，或已經執行職務完畢，均難繩以
      本罪；又公務員所執行之職務，固不以具有強制力為限，
      然必在其職權範圍內，始足當之；若所執行者，並非法令
      所應為之職務，縱對之施以強暴、脅迫，除其程度足以構
      成其他罪名，得論以他罪外，仍難以妨害公務罪論處。經
      查：據證人廖福本於本院前審時到庭證稱：「委員會開會
      是3人輪流擔任主席，這是委員間的協議，有的委員會例
      如是19日擔任主席，第二天會繼續擔任，這種情形比較多
      。立法院慣例若是繼續擔任主席可以繼續審，這是委員會
      內部的事情，沒有約束力。立法院人數足，就可以開會，
      別的委員會的人只能列席，20日開會並不違反規定，出席
      法定人數5分之1就可以宣布處理，民進黨若要放棄也沒有
      問題」等語（見本院上更（二）卷第65、66頁），足見告
      訴人擔任主席於84年4月20日上午召開第2組第6次聯席會
      議通過僑委會全部之預算審查案，雖屬合法，然84年4月
      24日上午10時30分，立法院排定該日外交及僑政委員會議
      ，因出席委員未足法定人數而流會，此有立法院秘書處函
      在卷可稽，及證人李子文證稱：據伊調查，當天3個會均
      流會，並無會議紀錄等語可證（見本院上更（二）卷第46
      頁）。告訴人雖一再指稱：依「會議規範」及立法院慣例
      ，出席人數不足仍然可開談話會；在等待時間，也是議事
      狀況，當時程建人已在主席位上，可見會議是在進行中，
      被告行為妨害立法院議事進行，後來因為大家都在避免其
      追打，才使會議流會等情（見本院上更（二）卷第24頁、
      第57頁、第85頁）。然依84年1月20日總統令修正公布之
      立法院組織法第19條規定「立法院各委員會委員人數，以
      18人為最高額。」，81年2月22日總統令修正發布之立法
      院各委員會組織法第5條規定「各委員會會議，須有各該
      委員會委員5分之1出席，方得開會。」，第20條規定「各
      委員會會議，除本法規定者外，得準用立法院組織法及立
      法院議事規則有關條文之規定。」，再準用83年11月10
      日立法院會議修正之立法院議事規則第6條規定「本院會
      議出席者及列席者，均應署名於簽到簿。」，第23條規定
      「秘書長於每次會議，報告已足法定人數，主席即宣告開
      會。已屆開會時間，不足法定人數，主席得延長之；延長
      兩次，仍不足法定人數時，主席即宣告延會。」，程建人
      委員固依議程排定為84年4月24日上午10時30分立法院第5
      會期外交及僑政委員會之會議主席，然該次會議因出席人
      數不足而未為召開，則程建人委員即未著手執行其主席職
      務，此亦有該次會議主席程建人委員經外交部外國聯字第
      09550001440號函復稱：該次會議無足額委員署名出席會
      議（見本院卷第151頁），足證該次會議係因無足額之出
      席人員而流會。又其後之談話會並非正式會議，亦不做成
      會議記錄，此有立法院外交及僑務委員會台立外字第
      0941700037號函覆說明：「外交及僑務委員會確有因開會
      人數不足法定人數而流會後，改開談話會之情事。惟上開
      談話會並非法定會議，亦無相關規定。一般而言，談話會
      之形式不拘，主席為原正式會議之主席（由召委分週輪值
      ），會議之進行多採詢答式方式（類如正式會議）。但因
      非屬法定會議，與會者例不簽到，議事單位亦不派員記錄
      ，有別於正式會議」在卷可按（見本院卷第100頁），足
      見於法立法院委員會因人數不足後所進行之談話會，並非
      立法院依法所召開之法定會議，充其量該等談話會僅具一
      般意見交換之性質，於該一場合，並無特定公務人員執行
      特定職務之可言，殆無疑義；至立法院議事規則第84條固
      規定出席委員有共同維護會場秩序之責，惟該次會議既因
      出席人數不足而流會，該委員會既已流會，則委員當無維
      持依法召開會議之會場秩序之問題。綜上所述，本件事件
      發生之際，既無任何人在執行公務，被告之前開抗爭行為
      當不構成刑法第135條第1項之妨害公務罪。又被告以立法
      委員之身分，進行上開之議事杯葛行為，既與其行使立法
      委員職權之行使有關，且此時因人數不足而流會，並無正
      式會議進行之公務存在，於法自無所謂「假借出席法案審
      查之機會，故意犯妨害公務罪」之問題，併予敘明。
（三）又關於傷害罪部分，公訴人認被告涉有傷害罪嫌，無非以
      告訴人之指訴及三軍總醫院附設民眾診療服務處出具之急
      診病歷表與診斷證明書為據。惟查：告訴人第一次於84年
      4月24日下午2時50分，於三軍總醫院附設民眾診療服務處
      急診時，告訴人當時由醫師對告訴人身體之左下腹施以壓
      力，告訴人有左下腹壓痛之情形，然並未出現身體瘀傷現
      象，嗣於翌日（即25日）告訴人再前往三軍總醫院附設民
      眾診療服務處門診時始出現瘀傷，雖據證人即負責診斷醫
      師劉思源於本院前審審理時證稱：身體遭受撞擊後，24小
      時再出現瘀傷，是很正常的情形等語（見本院上更（一）
      卷第121頁），惟該瘀傷之傷痕既非告訴人於被告上開扔
      擲書籍後經醫師檢查時立即出現，而係於翌日始出現之瘀
      傷傷痕，則於該24小時間，是否尚有其他因素或外力，致
      生此一瘀傷傷痕，論理上要難予以完全排除，是該一瘀傷
      與被告之行為間於法尚難認有何直接因果關係。又證人呂
      秀蓮於本院前審審理時證稱：當時甲○○勁道蠻大的，書
      扔過來時，我以手去擋，非常疼痛，乙○當時站在我前面
      ，書確實飛向他，當時場面混亂... 不確定有無擊中告訴
      人等語（見本院上訴卷第49頁反面）。依證人呂秀蓮上述
      所陳，足見本件被告當時扔擲書籍，該書籍係先觸擊證人
      呂秀蓮後，始再觸擊告訴人，於被告丟擲書籍之過程中，
      並非直接擊中告訴人之身體，亦可認定；另本院更一審審
      理中，亦當庭播放電視台3段相關報導錄影帶，並未發現
      被告有丟出法律彙編，亦未見該法律彙編扔到告訴人身體
      的畫面，只見被告有推擠告訴人肩部的畫面，此有訊問筆
      錄在卷可稽（見本院上更（一）卷第131頁）；是綜上所
      述，本件告訴人所受之瘀傷，究否係出於被告之上開行為
      所致已不無疑義，於法要難遽認告訴人所受之瘀傷係被告
      丟擲書籍所致。另告訴人於本院前審審理時亦陳稱：「在
      我看來，被告是要阻止杯葛會議進行，挑戰程建人主席，
      （被告當時的動作是要阻止會議進行或故意要丟你？）兩
      者都有，施暴是一瞬間。」等語（見本院上更（一）卷第
      75頁），雖告訴人此部分指述前後顯有矛盾之情形，惟綜
      觀其所述，核與被告所辯：伊是將書籍往後丟，是要干擾
      議事，沒有企圖要傷害任何委員等語大致相符，益證被告
      此部分所辯，非不得採信。此外復查無其他積極證據足資
      證明被告有何傷害犯行，是不能證明被告等犯罪，爰應為
      其無罪之諭知。
六、原審就卷內所存之各項證據，未詳予勾稽、審認，遽為被告
    有罪之判決，並予科刑，於法顯有未洽。被告上訴意旨，就
    此指摘原判決不當，求予撤銷改判，為有理由，應由本院將
    原判決撤銷，另為被告甲○○無罪之諭知。
據上論斷，應依刑事訴訟法第369條第l項前段、第364條、第301
條第1項前段，判決如主文。
本案經檢察官李良忠到庭執行職務。
中    華    民    國    95    年    7    月    19    日
                  刑事第三庭審判長法  官  許國宏
                                  法  官  許增男
                                  法  官  林銓正
以上正本證明與原本無異。
檢察官如不服本判決，應於收受送達後10日內向本院提出上訴書
狀，其未敘述上訴之理由者並得於提起上訴後10日內向本院補提
理由書（均須按他造當事人之人數附繕本）。
                                  書記官  陳玲憶
中    華    民    國    95    年    7     月    19    日


司法院資訊處製作；財團法人民間司法改革基金會備份。
